【裁判字號】    90,訴,1238
【裁判日期】    900914
【裁判案由】    給付工程款
【裁判全文】
臺灣臺北地方法院民事判決  九十年度訴字第一二三八號
    原      告  揚銲鋼構銲接有限公司
    法定代理人  甲○○
    被      告  榮民工程股份有限公司
    法定代理人  乙○○
右當事人間請求給付工程款事件，本院判決如左：
    主    文
被告應給付原告新台幣壹佰零玖萬玖仟元及自民國九十年三月二十二日起至清償日止
，按週年利率百分之五計算之利息。
訴訟費用由被告負擔。
本判決第一項於原告以新台幣拾柒萬元為被告供擔保後，得假執行。但被告如於假
執行程序實施前，以新臺幣壹佰零玖萬玖仟元為原告預供擔保，得免為假執行。
    事    實
甲、原告方面：
壹、聲明：除假執行擔保金額外，如主文所示。
貳、陳述略稱：
  一、緣原告承攬統亞企業股份有限公司（下稱統亞公司）所承攬有關被告承攬「五
      一二標新店溪鐵路橋改建為公路橋工程」之電銲工程，未領工程款為一百零九
      萬九千元，前揭工程業已完成。
  二、由於統亞公司發生重大財務危機，已將其對於被告之工程款債權一百零九萬九
      千元讓與原告，雖原告向被告請款，但卻遭拒絕。按民法第二百九十七條規定
      債權之讓與雖經讓與人或受讓人通知債務人始生效力，但不以債務人之承諾為
      必要，前揭債權之讓與原告已於八十九年十月三十一日通知被告，依法即發生
      債權讓與之效力，原告自得依債權讓與協議書，對被告為訴之聲明之請求。
  三、查本件債權讓與協議書記載：甲方同意將其向業主（交通部台北市區地○○路
      工程處）所承攬之工程「工程名稱：五一二標新店溪鐵路橋改建為公路橋工程
      」未領之工程款及局部保留款共計壹百零玖萬玖仟元整轉讓與乙方。其所記載
      之業主（交通部台北市區地○○路工程處），係表明本件工程之業主為「交通
      部台北市區地○○路工程處」，事實上「五一二標新店溪鐵路橋改建為公路橋
      工程」業主係交通部、承攬人係被告、次承攬人係統亞公司、再承攬人係原告
      ，統亞公司所讓與者為其向被告所承攬之「五一二標新店溪鐵路橋改建為公路
      橋工程」之工程款債權，此經被告八十九年十一月六日（八九）機工製字第二
      ０六一一號函自認，被告所爭執者係統亞公司未取得被告之書面同意前，不得
      將統亞公司對被告之債權讓與第三者；惟查依民法第二百九十四條第二項規定
      依當事人之特約，不得讓與債權者，不得以之對抗善意第三人。因此被告與統
      亞公司間不得讓與之特約，不得對抗善意之原告。
  四、依當事人之真意，當時之事實及其他一切證據資料，統亞公司所讓與原告之債
      權係統亞公司向被告所承攬之「五一二標新店溪鐵路橋改建為公路橋工程」之
      工程款債權，亦經被告所自認，被告稱本件債權讓與協議，與被告完全無涉，
      顯然違反民法第九十八條規定及最高法院十九年上字第二八號判例意旨，與事
      實不符。
  五、按債權讓與準物權契約，僅第一次讓與發生效力，第二次以下讓與則屬無效，
      債務人只得向第一受讓人為清償，不能向原債權人或第二受讓人為清償，第二
      受讓人只得向原債權人請求損害賠償。查被告答辯狀所提統亞公司讓與根基營
      造股份有限公司（下稱根基營造）、一路發通運股份有限公司（下稱一路發公
      司）債權之時間，均在讓與原告之後，僅統亞公司第一次讓與原告發生效力，
      第二次以下讓與則屬無效。
  六、再查統亞公司讓與原告、根基營造、一路發公司之工程款債權，工程名稱均統
      亞公司所承攬「五一二標新店溪鐵路橋改建為公路橋工程」，僅讓與原告之債
      權讓與協議書特別將該件工程之業主（交通部台北市區地○○路工程處）特別
      註明，事實上統亞公司讓與原告、根基營造、一路發公司之工程款債權，均同
      係統亞公司對被告之「五一二標新店溪鐵路橋改建為公路橋工程」之工程款債
      權。被告答辯二狀故意將「甲方（統亞公司）同意將其向業主（交通部台北市
      區地○○路工程處）所承攬之工程：：」漏掉「業主」二字，顯然就是要曲解
      統亞公司讓與對被告之工程款債權之真意。
  七、又查被告八十九年十一月六日八九機工製字第二０六一一號函主旨載明「有關
      貴公司將承攬本廠『Ｃ五一二標新店溪鐵路橋改建公路橋鋼構樑製作工程』之
      相關債權逕自讓與第三人：：」，說明二載明「另目前本廠已收到貴公司與多
      家公司簽訂之債權讓與協議書：：：」，原告、統亞公司、根基營造、一路發
      公司同係該函件之正本收受者，足見被告亦自認統亞公司讓與原告之債權是對
      於被告之工程款債權，被告所爭執者僅統亞公司未取得被告之書面同意前不得
      將統亞公司對被告之債權讓與第三者。若被告認為統亞公司讓與原告之工程款
      債權，並非對於被告之工程款債權，而是對交通部台北市區地○○路工程處之
      工程款債權，則被告自會另行函復原告，而非與統亞公司、根基營造、一路發
      公司等一起函復，被告事後否認，顯然利用其承攬人統亞公司財務發生困難，
      竟欲拒付該筆工程款，取得不當得利。
參、證據：提出債權讓與協議書、存證信函、被告八十九年十一月六日函為證（以上
    均影本）。
乙、被告方面：
壹、聲明：駁回原告之訴及假執行之聲請。如受不利判決，願供擔保免為假執行。
貳、陳述略稱：
  一、按原證一「債權讓與協議書」係載：甲方（即統亞企業股份有限公司）同意將
      其向「交通部台北市區地○○路工程處」所承攬之工程：：：之未領工程款及
      局部保留款共計新台幣：：：元整讓與乙方（即原告）。依上述「債權讓與協
      議書」可見，該「債權讓與協議」與被告完全無涉，原告之請求洵屬無據，自
      不足採。
  二、訴外人統亞企業股份有限公司（以下簡稱統亞公司），與原告簽訂原證一「債
      權讓與協議書」之真意，決非讓與被告公司之工程債權：
    (一)經查，統亞公司與根基營造股份有限公司（以下簡稱根基營造）於八十九年十
      月三日簽訂債權讓與協議書，其中第一條明載：「乙方（即統亞公司）同意將
      其向榮民工程股份有限公司所承攬之工程：：：工程合約之剩餘工程款之債權
      ，自即日起讓與甲方：：：」，且第二條又再度重申：「前項剩餘工程款之債
      權，含自本協議書簽訂之日起，乙方得向榮民工程股份有限公司所得請領：：
      ：」，此有根基營造八十九年十月六日發函被告之附件可稽（被證一號）。
    (二)次查，統亞公司其後復於八十九年十月十八日發函被告，表示業將承攬被告公
      司之部分工程款債權讓與一路發統運股份有限公司（以下簡稱一路發公司），
      此有統亞公司之函文可稽（被證二號）。
    (三)反觀，原告所提出之原證一號，明載：「甲方（即統亞企業股份有限公司）同
      意將其向『交通部台北市區地○○路工程處』所承攬之工程：：之未領工程款
      及局部保留款共計新台幣：：元整讓與乙方（即原告）」，即可得知，統亞公
      司之真意，係讓與交通部台北市區地○○路工程處之未領之工程債權予原告，
      否則，統亞公司自應如同與根基營造之債權讓與協議書所載，記載係讓與其承
      攬榮民工程股份有限公司之工程款債權，而非記載讓與交通部台北市區地○○
      路工程處之工程款，凡此種種，足見統亞公司與原告間之「債權讓與協議」，
      與被告完全無涉。
  三、再者，原證三號係被告係針對統亞公司之函文，依契約約定回函表達被告公司
      之立場，並無任何自認統亞公司與原告間債權讓與協議係針對被告公司工程債
      權之表示，原告主張被告業已自認云云，顯屬無據，自不足採。
參、證據：提出存證信函、債權讓與協議書為證（以上均影本）。
    理    由
一、原告起訴主張：訴外人統亞公司於八十九年十月二日與原告成立債權讓與協議書
    ，將訴外人統亞公司對被告之「五一二標新店溪鐵路橋改建為公路橋工程」之未
    領工程款及局部保留款共計一百零九萬九千元轉讓原告，為此向原告請求給付如
    訴之聲明。被告則以上開債權讓與協議書載明訴外人統亞公司「同意將其向業主
    交通部台北市區地○○路工程處所承攬之工程」之未領工程款及局部保留款轉讓
    與原告，與被告無關等語資為抗辯。
二、按解釋當事人所立書據之真意，以當時之事實及其他一切證據資料為其判斷之標
    準，不能拘泥字面或截取書據中一二語，任意推解致失真意（最高法院十九年上
    字第二八號判例參照）。查「五一二標新店溪鐵路橋改建為公路橋工程」之業主
    為交通部台北市區地下鐵工程處，承攬人係被告，次承攬人係訴外人統亞公司，
    再承攬人係原告乙節，為兩造所不爭。本件原告所提出之與訴外人統亞公司所成
    立之債權讓與協議書既已載明工程名稱為：「五一二標新店溪鐵路橋改建為公路
    橋工程」，訴外人統亞公司就該工程僅與被告間有承攬關係，與訴外人交通部台
    北市區地下鐵工程處並無承攬關係存在。原告與訴外人統亞公司間之債權讓與協
    議書雖漏寫係訴外人統亞公司對被告之債權，惟該工程名稱既已特定，並無誤認
    訴外人統亞公司對交通部台北市區地下鐵工程處有工程款債權之虞，揆諸首揭判
    例意旨，足可認定訴外人統亞公司與原告訂立債權讓與協議書時之真意，在於讓
    與其對被告之債權予原告。被告辯稱與渠無關等語，並無可採。原告依該債權讓
    與協議書請求被告給付工程款，為有理由，應予准許。
三、兩造陳明願供擔保請為宣告假執行或免為假執行，經核均與規定相符，爰分別酌
    定相當之擔保金額予以宣告。
四、因本案事證已臻明確，兩造其餘主張陳述及所提之證據，與本件判斷結果無關，
    均毋庸再予審酌，附此敘明。
五、結論：本件原告之訴為有理由，依民事訴訟法第七十八條、第三百九十條第二項
    、第三百九十二條，判決如主文。
中      華      民      國    九十      年      九      月    十四      日
                              民事第五庭法      官  賴  泱  樺
右為正本係照原本作成
如對本判決上訴，須於判決送達後廿日內向本院提出上訴狀
中      華      民      國    九十      年      九      月  二十一      日
                                        法院書記官  孫捷音


司法院資訊處製作；財團法人民間司法改革基金會備份。
